---
title: "EJERCICIO DE EVALUACIÓN, ANÁLISIS Y PREDICCIÓN DE SERIES TEMPORALES"
description: |
  PRECIPITACIONES POR MES (MM) EN ZARAGOZA. 
author:
  - name: Jonás Jiménez Gil
    affiliation: Universidad Complutense de Madrid
    affiliation_url: 
date: "`r Sys.Date()`"
output:
    distill::distill_article:
        highlight: kate
        colorlinks: true
        code_folding: false
        toc: true            
        toc_depth: 3 
---

```{r setup, include = FALSE}
# Ajuste comunes de los chunk
knitr::opts_chunk$set(fig.width = 9, fig.asp = 1, out.width = "100%",
                      message = FALSE, warning = FALSE,
                      echo = TRUE, res = 400)

```

# Introducción: Presentación de la serie a analizar
Para la realización de este ejercicio práctico se ha escogido una serie
temporal que tiene un comportamiento estacional y que nos muestra las 
precipitaciones por mes (en mm) en Zaragoza desde el 2000 hasta el
año 2021 con valores mensuales.
Los datos se han obtenido desde la página web del IAEST (Instituto
Aragonés de Estadística)

```{r}
library(readxl)
library(ggplot2)
library(ggfortify)
library(zoo)
library(forecast)
library(tseries)
```


# Representación gráfica y descomposición estacional

## Representación gráfica

```{r}
# Leemos el excel donde tenemos nuestra tabla de precipitaciones/mes
Precipitaciones_df <- read_xlsx(path = "./PrecipitacionesMesZaragoza.xlsx")
```

```{r eval=TRUE}
Precipitaciones <- ts(Precipitaciones_df[,-1], start = c(2008,1), frequency = 12)
autoplot(Precipitaciones, ts.colour = 'blue') + ggtitle("Precipitaciones mes Zaragoza") + xlab ("mes") + ylab("Precipitaciones (mm)")

```
- **¿La serie es estacionaria?** Si, porque tiene media más o menos constante.
- **¿Tiene tendencia?** No se observa una tendencia evidente en la gráfica
- **¿Tiene comportamiento estacional?** Si 
- **¿Cuál es el periodo?** 12

Podemos observar como los valores con una pluviometría mayor suelen coincidir
con los meses de otoño y primavera y como los meses más secos suelen coincidir
con los meses de verano, esto es algo que se va repitiendo a lo largo
de todos los años.

## Descomposición estacional

```{r eval=TRUE}
#Realizamos la descomposición estacional según el método multiplicativo
Precipitaciones_Comp <- decompose(Precipitaciones, type = c("multiplicative"))
#Lo representamos gráficamente
autoplot(Precipitaciones_Comp, ts.colour = "blue")

```
Podemos visualizar que del 2009 al 2021 hay una tendencia creciente
en el total de precipitaciones.

```{r eval=TRUE}
#Mostramos los coeficientes de estacionalidad en una tabla
knitr::kable(Precipitaciones_Comp$figure, digits =2,caption = "Coef Estacionalidad")
```
Observamos por ejemplo como febrero y septiembre tienen un 72 y 46%
más precipitaciones que la media, mientras que enero es el més más seco
con únicamente el 44% respecto a la media. Resulta sorprendente que los 
meses de julio y agosto son considerablemente más lluviosos que noviembre
y diciembre


```{r eval=TRUE}
#Calculamos la gráfica con los datos estacionalmente ajustados y la tendencia
autoplot(Precipitaciones, series="Datos") +
autolayer(trendcycle(Precipitaciones_Comp), series="Tendencia")+
autolayer(seasadj(Precipitaciones_Comp), series="Estacionalmente ajustada")+
xlab("Year") + ylab("Precipitaciones") +
ggtitle("Serie de Precipitaciones") +
scale_colour_manual(values=c("gray","blue","red"),
                    breaks=c("Datos","Estacionalmente ajustada","Tendencia"))
```
Confirmamos que la tendencia es creciente desde alrededor el año 2009 al 2021

```{r eval=TRUE}
#También podemos representar gráficamente los valores separados por años
ggseasonplot(Precipitaciones, year.labels = TRUE, year.labels.left = TRUE, col=rainbow(13))

```


# Búsqueda de modelo de suavizado exponencial más adecuado

```{r eval=TRUE}
#Creamos un modelo train con todos los datos hasta el último año y un modelo test con solamente los datos del último año
Precipitaciones_train <- window(Precipitaciones, end=c(2021,1))
Precipitaciones_test <- window(Precipitaciones, start=c(2021,1))

```

Primero vamos a probar con los métodos de Holt, eliminaremos el método de 
alisado simple ya que la serie tiene una tendencia creciente y este 
método solamente nos sirve cuando la serie no tiene tendencia ni
creciente ni decreciente

```{r eval=TRUE}
#Representamos la serie original y la suavizada con las predicciones con el método de Holt
Predicciones_sh <- holt(Precipitaciones_train, h=12)
autoplot(Predicciones_sh) + autolayer(fitted(Predicciones_sh), series="Fitted") +ylab("Precipitaciones mm)") +
xlab("mes")

knitr::kable(Predicciones_sh$model$par, digits = 4, caption = "Parámetros Holt")

#Representamos la serie original y la suavizada con las predicciones con el método de Holt amortiguado (Damped)
Predicciones_shd <- holt(Precipitaciones_train, damped = TRUE, h=12)
autoplot(Predicciones_shd) +autolayer(fitted(Predicciones_shd), series="Fitted") +
ylab("Precipitaciones mm)") + xlab("mes")

knitr::kable(Predicciones_sh$model$par, digits = 4, caption = "Parámetros Damped Holt")
```


Ahora vamos a realizar el método de suavizado para series con estacionalidad:
el método Holt-Winters.

```{r eval=TRUE}
#Calculamos las predicciones utilizando el método Holt-Winters para los próximos 12 meses
Predicciones_shw <- hw(Precipitaciones_train, h=12, seasonal="multiplicative",
                      level = c(80,95))
#Representamos la predición en una gráfica 
autoplot(Predicciones_shw)

#Representamos la serie original y la suavizada con las predicciones con el método de Holt-Winters
autoplot(Predicciones_shw)+autolayer(fitted(Predicciones_shw), series="Fitted") +
ylab("Precipitaciones mm)") + xlab("mes")
```

```{r eval=TRUE}
#Visualizamos las prediciones mostrándolas en una tabla
print(Predicciones_shw)

#Visualizamos los parámetros del modelo ajustado
knitr::kable(Predicciones_shw$model$par, format = "pipe", digits = 4, caption = "Estimadores de los parámetros Holt-Winters")
```

Se considera que este método (Holt-Winters) es el más adecuado para nuestra serie,
tanto porque se adapta para series con estacionalidad como por sus resultados.

# Representar la serie y sus resultados

```{r eval=TRUE}
#Representamos primero las autocorrelaciones simples hasta el retardo 48
ggAcf(Precipitaciones_train, lag=48)

corr <- Acf(Precipitaciones_train, lag=48)
print(corr)

```
Observamos en el autocorrelograma simple un comportamiento repetitivo de 
las autocorrelaciones cada 12 meses, se observa como la autocorrelación 
más fuerte es en los retardos múltiplos de 12, siendo la más fuerte la
de orden 24 con un valor de 0.212. Esto se debe a que las
autocorrelaciones simples tienen un efecto acumulativo de retardos anteriores.
Solo se observa una autocorrelación fuera de las bandas de confianza.

```{r eval=TRUE}
#Representamos también las autocorrelaciones parciales hasta el retardo 48
ggPacf(Precipitaciones_train, lag=48)

corrP <- Acf(Precipitaciones_train, lag=48)
print(corrP)

```

Observamos lo mismo que en las autocorrelaciones simples, la que tiene
un valor superior es la autocorrelación 24.

Al ser una serie claramente estacional, con la siguiente sintaxis visualizamos
la gráfica de la serie y los autocorrelogramas generando una diferenciación
de orden estacional

```{r eval=TRUE}
autoplot(diff(Precipitaciones_train,12)) + ggtitle("Precipitaciones Zaragoza") + 
  xlab("mes") + ylab("Total Precipitaciones")

```

```{r eval=TRUE}
#Volvemos a representamos las autocorrelaciones simples hasta el retardo 48 de la serie diferenciada
ggAcf(diff(Precipitaciones_train,12), lag=48)

#Probamos a repetir este proceso con la autocorrelación parcial
ggPacf(diff(Precipitaciones_train,12), lag=48)

```

Observamos que justamente es la autocorrelación 12 de la que depende la 
serie, aunque la autocorrelación de orden 3 también está justo en el límite.
Ajustaremos el modelo ARIMA con estos datos obtenidos.

```{r eval=TRUE}
#Realizamos la prueba de Dickey-Fuller para comprobar si nuestra serie es estacionaria otra vez
seriedif <- diff(Precipitaciones_train,12)
adf.test(seriedif)

#el p-valor es <0,05 luego la serie es estacionaria.

```

Vamos a ajustar el modelo Arima con los resultados obtenidos en las gráficas
anteriores. El modelo ARIMA que vamos a probar es (1,1,0)(0,1,1)[12]

```{r eval=TRUE}
fitPrecipitaciones1 <- Arima((Precipitaciones_train), c(1,1,0), seasonal=c(0,1,1))
checkresiduals(fitPrecipitaciones1)
```
Con el Ljung-Box test observamos que el pvalor es mucho menor de 0.05
luego rechazamos que los residuos estén incorrelados, lo que implica que
el modelo no explica toda la dependencia de la serie

Vamos a probar ahora con la función autoArima

```{r eval=TRUE}
fitPrecipitaciones2 <- auto.arima(Precipitaciones_train)
checkresiduals(fitPrecipitaciones2)

```
Observamos que el p valor es mayor a 0.05 luego cogemos como bueno este 
modelo Arima (0,0,0)(2,0,2)[12], en este modelo Arima se acepta la 
hipótesis de que los residuos estén incorrelados.

# Calcular las predicciones y los intérvalos de confianza para las unidades de tiempo que se considere oportuno, dependiendo de la serie, siguientes al último valor observado

```{r eval=TRUE}
#Representamos graficamente estas predicciones
autoplot(forecast(fitPrecipitaciones2, h=12))

#Mostramos los valores de las predicciones
knitr::kable(forecast(fitPrecipitaciones2, h=12), digits = 4, caption = "Predicciones")

```

# Comparación de las predicciones obtenidas con cada uno de los métodos (suavizado y ARIMA) con los valores observados reservados previamente

```{r eval=TRUE}
#Representamos todas las series juntas para poder compararlas
autoplot(Precipitaciones) + 
  autolayer(Precipitaciones_test, series="Test") + 
  autolayer(forecast(fitPrecipitaciones2, h=12), series="Predicciones", PI=FALSE) + 
  autolayer(Predicciones_shw, series = "Suavizado HW", PI=FALSE) + ylab("Precipitaciones mm") + xlab("mes") + 
  ggtitle("Serie de Precipitaciones") + guides(colour = guide_legend(title = "Forecast"))

```

Realizamos un zoom para centrarnos en la zona de predicción

```{r eval=TRUE}
autoplot(Precipitaciones_test, series="Test") + 
  autolayer(forecast(fitPrecipitaciones2, h=12), series="Predicciones", PI=FALSE) + 
  autolayer(Predicciones_shw, series = "Suavizado HW", PI=FALSE) + ylab("Precipitaciones mm") + xlab("mes") + 
  ggtitle("Serie de Precipitaciones") + guides(colour = guide_legend(title = "Forecast"))

```

Observamos que las tres gráficas tienen unos valores similares siendo
la predicción conseguida con el suavizado de HW más similar a los datos
reales ya que respeta más los valores más altos y más bajos de la gráfica
mientras que nuestra predicción generada con el modelo ARIMA nos genera 
una gráfica mucho más suavizada con valores más intermedios.
